最高法院刑事判決　　　　　　九十六年度台上字第二四三三號
上　訴　人　台灣高等法院台南分院檢察署檢察官
被　　　告　甲○○
上列上訴人因被告瀆職案件，不服台灣高等法院台南分院中華民
國九十六年二月十四日第二審判決（九十五年度上訴字第一一四
０號，起訴案號：台灣台南地方法院檢察署八十九年度偵字第四
八三三號），提起上訴，本院判決如下：
    主  文
原判決關於甲○○部分撤銷，發回台灣高等法院台南分院。
    理  由
本件原判決以公訴意旨略稱：被告甲○○係交通部公路局第五區
養護工程處（下稱第五區養護工程處）新化工務段副工程師，負
責龍益營造有限公司（下稱龍益營造公司）就第二高速公路關廟
交流道連絡道路一八二線道路拓寬工程中22K+920至26K+000段（
下稱第四標）、26K十000至28K+666．7段（下稱第五標）之工程
測量及監造工作，為依據法令從事公務之人員。依工程合約規定
，第四標工程土方挖運二十六萬五千六百八十五立方公尺，其中
十萬七千九百七十方回填使用，每方費用新台幣（下同）三十一
元，其餘十五萬七千七百十四方需運棄處理，每方運棄費用七十
五元；第五標土方挖運二十四萬零一百六十五方，其中五萬八千
五百八十一方回填使用，每方費用三十九元，另外十八萬一千五
百八十四方需運棄處理，每方運棄處理費用五十六元：棄土地點
指定於毗鄰第五標之28K+200至28K十300 間行政院國軍退除役官
兵輔導委員會（下稱行政院退輔會）龍崎工廠之山谷地為棄土場
。上開工程之驗估日為每月五日、二十日，被告應每隔一、二日
即前往工地監工，填寫監工日報表，並於每月二次會同龍益營造
公司人員丈量實際進度，填寫工程進度表陳報第五區養護工程處
。詎被告明知天母宮、清泉寺、楊清日、余李秀霞、李明科、余
敬仁、台南縣龍崎鄉公所、龍湖宮分別僱工或由承包商直接至工
程工地運載共計一萬八千四百零八方土方使用。上開土方原應不
予計價，僅能對龍益營造公司實際依約運載廢棄土方、沈砂池土
方，或攔砂壩前之河道上積土方，縱再計入為敦睦附近居民而提
供之土方，至多共計十一萬四千四百六十七點二方之棄土計價。
然卻基於圖利龍益營造公司之犯意，配合該公司負責人李文泰（
業經原審判決無罪確定）製作不實之監工日報表及工程進度表，
第四標估驗五萬六千方、第五標估驗十七萬九千五百方，共二十
三萬五千五百方，溢計十二萬一千零三十二點八方，以較便宜之
第五標廢方運費一方五十六元計算，共溢付六百七十七萬七千八
百三十六點八元予該公司，足生損害於交通部公路局。因認被告
所為係牽連涉犯貪污治罪條例第六條第一項第四款之圖利罪嫌、
刑法第二百十三條於公文書上登載不實罪嫌云云。但經審理結果
，認尚不能證明被告犯罪，因而維持第一審諭知被告無罪之判決
，駁回檢察官在第二審之上訴。固非無見。
惟查：(一)事實審法院採取某種證據，為認定事實之基礎，必須先
有該項證據之存在，就該案卷宗不難考見者為限，如判決書內所
記載之證據，與原卷內容顯不相符，自屬採證違法。原判決係以
本件工程原始合約第五條所謂「如有增減，按照『實際驗收』數
量結算」文義，依交通部公路總局第五區養護工程處函復：「係
指施工期間如遇陳情、會勘等因素，需修正設計圖、變更施工範
圍等，所造成契約數量增減而言」。再參以該合約之附件即「包
商估價單、詳細價目單補充說明」第四點，規定挖方成分計算，
係按照合約詳細價目單中預估成分結算，施工時不論實際成分與
預估成分有所出入，均不予重新調整等情，認定本件工程合約係
採「總額計價」方式，而採為被告有利判斷之證據之一。惟卷查
第一審法院曾就上開合約補充規定，是否意謂本件工程係採「總
額計價」規定乙節，函詢第五區養護工程處，據該處以民國九十
三年十二月九日五工工字第０九三００二四０八０號函復稱：「
二、有關『挖方成分，按照合約詳細價目單中預估成分結算，施
工時不論實際成分與預估成分有所出入，均不予重新調整…』，
係指挖方部分在未施工前因無法確認土壤內之普通土、間隔土、
軟石及堅石之百分比，故於辦理發包作業時先予預估成分，施工
時則不論實際成分與預估成分有否出入，均按簽約時訂定之詳細
價目單之『單價』辦理計價，數量則以『實際開挖之土方數目』
計算，並以上述之單價及數量兩者相乘求得計算總價。三、本案
工程係採『實做數量』乘合約單價所得之金額做為估驗計價方式
，與合約訂定金額可能會因變更或其他因素而有所不同，故前（
揭）規定並不能稱之為『總額計價』。」等詞（見第一審卷(二)第
二三五頁）。則第五區養護工程處前開函文，已明指本件工程係
以『實際開挖之土方數目』即『實做數量』乘合約單價所得之金
額做為工程計價方式，並非採『總額計價』方式，則原判決所記
載之證據，洵與卷證資料不符，已有未合。(二)審理事實之法院，
對於證人前後所為矛盾或歧異之供述，如何本於經驗法則判斷其
證據價值及證明力，以定取捨暨所形成之心證，均應於判決內闡
析論敘，否則即屬判決不載理由，其判決當然為違背法令。原判
決援採證人即第五區養護工程處工程考核吳萬龍有關本件工程計
價之證言，為有利於被告之認定（見原判決第十六頁、理由第五
欄第二段第三點之(2)）。然依證人吳萬龍於第一審證稱：「（在
合約第五條表示合約金額是按照『實作數量』去結算，是否如此
？）是的。（再依照第一份回函第四點你是否表示承包廠商需依
『實際開挖數量』去呈報給監工人員，再去請款，是否如此？）
是的，廠商部分是依斷面圖實際開挖數量去填寫數量。（若斷面
圖應是十萬立方公尺，但實挖數量只有八萬立方公尺，此時，廠
商請款是以何立方公尺來請款？）是依斷面圖的測量出來的數量
為基礎計算即為十萬立方公尺，我們一般的算法就是這樣。（若
驗收方法如你所述，為何合約中就土方挖運還要規定挖方一方多
少錢，填方一方多少錢等去乘以數量而得工程總價？）因為我們
在編預算是一定要有數量及單價等依據，才能算出要給付承包商
多少錢。（若廠商挖土後，廢方隨意棄置，不依規定的指定地點
棄置，是否仍依合約書給付廢方金額？）我不清楚，若契約有規
定的話，就要按照契約規定運至廢棄地點，方能給付金額。」等
語（見第一審卷(三)第一二四頁、第一二五頁）。觀其證詞就本件
工程係按『實作數量』即『實際開挖數量』結算，或僅依斷面圖
數據結算，先後所述似有不一。乃原判決就該證人前後相互歧異
之證詞，究認何者與事實相符而得採取，以定取捨，於理由內並
未為說明論述，竟併採證人相互齟齬之上開證詞，資為判斷依據
，同有理由矛盾及理由欠備之可議。(三)供述證據，依內容可分為
體驗之供述與意見之供述。前者，係就親自體驗之客觀事實所為
之供述，原則上具有證據能力；至後者，則供述其個人判斷某事
項之意見。因一般證人對該事項未必具備專門知識經驗，與鑑定
人或鑑定證人係本其專業而提供判斷意見之情形有別，自不免生
個人主觀偏見與錯誤臆測之危險，刑事訴訟法乃於第一百六十條
明定：證人之個人意見或推測之詞，除以實際經驗為基礎者外，
不得作為證據，此即學理所稱之意見法則。原判決採用證人吳萬
龍於第一審所陳：「（監工填寫監工日報表及工程進度表是如何
去核算廠商呈報的施工日報表所計載開挖數量之土方數？）我『
不清楚本件監工的範圍及內容』，但『一般而言』，監工是去現
場看，但不是實際去測量，因為數量太多無法測量，至於監工要
填寫日報表，我們是依據契約的規定。」等語，作為證據，而據
以推論「監工只能以『設計圖』去審核，因為『無法實際』去判
斷，施工日誌紀錄卡是監工依規定需填寫，目的是往上呈報核章
，以便控管進度及執行狀況」，資為有利於被告之認定 (見原判
決第十七頁，理由第伍欄第三段第(一)點之(2)）。但揆之證人吳萬
龍前揭關於本件監工範圍及內容之證詞，似屬其個人意見或推測
之詞，且亦非其所實際經驗之事，按諸上揭規定，其此部分證詞
應無證據能力。乃原判決猶採該證人前揭證詞，作為有利於被告
之證據，其採證自非適法。(四)審理事實之法院，依刑事訴訟法第
一百六十三條第二項之規定，為發見真實得依職權調查證據，但
於公平正義之維護，或對於被告之利益有重大關係事項之證據，
則應本於職權詳為調查，然後基於調查所得之心證，以為判斷之
基礎，若尚有上開事項並未調查，或雖已調查而其內容尚未完全
明瞭者，即與證據未經調查無異，如遽行判決，仍難謂無刑事訴
訟法第三百七十九條第十款規定所稱應於審判期日調查之證據，
而未予調查之違法。原審引述鑑定證人即台灣省土木技師公會土
木技師楊英弘之證詞，認原判決理由第伍欄第二段第(二)點至第(九)
點所示各方(即調查局、檢察官、台灣省土木技師公會)計算之土
方數目，均與實際傾倒之廢土方數目不符，而悉予摒棄不採（見
原判決第十五頁，理由第伍欄第二段第(十一)點）。然觀諸鑑定證人
楊英弘於第一審結證稱：「（問在測量計算上，測量數值與估計
數量，依測量而言，何者較為真實？）以儀器測量較為真實，較
估計數量接近真實。（本件鑑定報告所繪之圖，斜面下面那條原
地面線是如何取得？），原地面線是六十六年台灣省政府等高線
測量所測得之原地面線高度。（本件鑑定報告所繪之圖，斜面上
面那條線是如何取得？）該線是本件實測地面高度。（實測地面
測量時間？）九十年七月三日至九月五日之間。（你覺得依我計
算出五一公尺高度的數值較準或是你所測量之數值較準？）以我
實際測量較準。（你實際測量較準，還是法院請你依檢察官估算
之數值計算較準？）應該是有實測數據較準，以測量而言，以第
一次測量較準，但要排除沖刷、堆積等事由。（法院請你依檢察
官估算之土方堆積高度五十一公尺計算，是否沒有意義？）是的
。」等語（見第一審卷(三)第九十二頁至第九十四頁）。依其證言
，似謂台灣省土木技師公會第一次鑑定（鑑定會勘日期九十年七
月三日至同年九月五日）所鑑定之結果為可採取。而據該次鑑定
結果回填廢土方之數量為十八萬九千六百五十八點六立方公尺（
見外放資料：台灣省土木技師公會九十年十二月十日（九Ｏ）省
土技字第四四Ｏ四號行政院退輔會龍崎工廠棄土方數量報告書第
四頁，(十一)鑑定結果及評估欄），與檢察官起訴書記載第五區養護
工程處所估驗結算之二十三萬五千五百方，有四萬餘方之落差。
此項鑑定結果，如何不足採為不利被告之事證，原判決未詳予剖
析論述，遽行判決，尚有未洽。再鑑定證人楊英弘於第一審雖又
證陳：其所測量之數值，未包含雨水沖刷流失之數量（見第一審
卷(三)第九十五頁）。但法務部調查局台南市調查站經向經濟部水
利處函查八十七年九月至八十八年七月間，台南縣龍崎鄉崎頂雨
量站測量每日之降雨量，及據中央氣象局發布豪、大雨，係以每
小時降雨量十五公釐，且每日總降雨量超過一百三十公釐為豪雨
，如超過五十公釐為大雨，台南縣龍崎鄉僅於八十七年十月十六
日降雨量為五十五公釐，迄至八十八年七月方於五、八、十、十
一日分別降雨量為六十六公釐、一百零九公釐、一百九十二公釐
、五十五公釐，該段期間其餘期日降雨量均未達豪大雨程度，有
經濟部水利處八十八年十月十九日經（八八）水利源字第Ｚ○○
○○○○○○○號函及後附日雨量年報表存卷足據（見調查卷第
三十七頁至第三十九頁）。則究竟被告監工之範圍及內容為何？
其於監工期間有無善盡監工職責據實陳報？暨上開降雨情況，是
否足致龍益營造公司原已回填之廢土流失，如是，其流失比例為
何？凡此諸端，俱屬攸關本件被告有無罪責之判斷，基於公平正
義之維護，自有調查之必要性。原審非不得向第五區養護工程處
函查監工之職責並將上開降雨資料併同原卷送請台灣省土木技師
公會予以補充鑑定。此亦非屬不能調查或不易調查之事項，乃原
審未遑深入詳查慎斷、剖析釐清，即逕為被告有利之認定，尚嫌
速斷，殊不足以昭折服。以上或為檢察官上訴意旨所指摘，或為
本院得依職權調查之事項，應認原判決有撤銷發回更審之原因。
據上論結，應依刑事訴訟法第三百九十七條、第四百零一條，判
決如主文。
中　　華　　民　　國　九十六　年　　五　　月　　三　　日
                      最高法院刑事第十二庭
                          審判長法官  池　啟　明
                                法官  王　居　財
                                法官  郭　毓　洲
                                法官  韓　金　秀
                                法官  黃　梅　月
      本件正本證明與原本無異
                                      書  記  官
中　　華　　民　　國　九十六　年　　五　　月　　四　　日
                                                      Ｑ
